最高法院刑事判決　　　　　　　　　　　　　　　九十三年度台上字第一九八一號
　　上　訴　人　Ｘ ○ ○
　　　　　　　　地 ○ ○
　　　　　　　　丁 ○ ○
　　　　　　　　酉 ○ ○
　　　　　　　　Ｊ ○ ○
　　　　　　　　丙 ○ ○
　　　　　　　　ｄ ○ ○
　　　　　　　　ｎ ○ ○
　　　　　　　　癸 ○ ○
　　　　　　　　午 ○ ○
　　　　　　　　ｊ ○ ○
　　　　　　　　乙○○○
　　　　　　　　ｅ ○ ○
　　　　　　　　Ｇ ○ ○
　　　　　　　　Ｍ ○ ○
　　　　　　　　Ｃ ○ ○
　　　　　　　　卯 ○ ○
　　　　　　　　Ｑ ○ ○
　　　　　　　　玄 ○ ○
　　　　　　　　Ａ ○ ○
　　　　　　　　壬 ○ ○
　　　　　　　　庚 ○ ○
　　　　　　　　Ｋ ○ ○
　　　　　　　　ｂ ○ ○
　　　　　　　　子 ○ ○
　　　　　　　　Ｈ ○ ○
　　　　　　　　Ｒ ○ ○
　　　　　　　　Ｗ ○ ○
　　　　　　　　ｌ ○ ○
　　　　　　　　ｆ○○○
　　　　　　　　辰 ○ ○
　　　　　　　　戌 ○ ○
　　　　　　　　Ｉ ○ ○
　　　　　　　　Ｌ ○ ○
　　　　　　　　戊 　 ○
　　　　　　　　ｉ ○ ○
　　　　　　　　己 ○ ○
　　　　　　　　ｈ ○ ○
　　　　　　　　辛 ○ ○
　　　　　　　　Ｄ ○ ○
　　　　　　　　甲 ○ ○
　　　　　　　　亥 ○ ○
　　　　　　　　Ｆ ○ ○
　　　　　　　　Ｚ ○ ○
　　　　　　　　ｍ ○ ○
　　　　　　　　丑 ○ ○
　　　　　　　　未 ○ ○
　　　　　　　　Ｐ ○ ○
　　　　　　　　Ｎ ○ ○
　　　　　　　　ｋ ○ ○
　　　　　　　　ｇ ○ ○
　　　　　　　　Ｏ ○ ○
　　　　　　　　黃 ○ ○
　　　　　　　　ｃ ○ ○
　　　　　　　　ａ ○ ○
　　　　　　　　Ｓ ○ ○
　　　　　　　　Ｅ ○ ○
　　　　　　　　Ｕ ○ ○
　　　　　　　　Ｂ ○ ○
　　　　　　　　巳 ○ ○
　　　　　　　　寅 ○ ○
　　　　　　　　Ｔ ○ ○
　　　　　　　　宇 ○ ○
　　　　　　　　ｏ ○ ○原.
　　　　　　　　Ｙ ○ ○
　　　　　　　　宙 ○ ○
　　　　　　　　　　　　　七號.
　　　　　　　　Ｖ ○ ○
　　　　　　　　申 ○ ○
　　被　　　告　天 ○ ○
右上訴人等因自訴被告偽造文書等罪案件，不服台灣高等法院台中分院中華民國九十
三年二月二十三日第二審更審判決（九十二年度上更(二)字第二一七號；自訴案號：台
灣台中地方法院九十年自更字第二二號），提起上訴，本院判決如左：
    主  文
原判決關於申○○自訴天○○部分撤銷。
其他上訴駁回。
    理  由
一撤銷部分：
依刑事訴訟不告不理之原則，無訴即無裁判，法院對於未經起訴（包括自訴）、未經
上訴或起訴（包括自訴）、上訴效力所不及之事項或終局確定裁判，再予裁判，因其
訴訟關係或尚未發生，或已歸於消滅，其所為之裁判當然無效，自始不發生裁判之效
力，惟仍具形式之效力，在程序上應認係違法判決，基於明確性之考量，視其已否確
定，分別依上訴或非常上訴程序予以救濟；若對於無效之判決提起上訴，上訴審應將
該無效判決撤銷，以資糾正，且無須另行改判。本件原判決「上訴人即自訴人」欄，
列申○○為「兼共同自訴代理人」，即申○○除為上訴人Ｘ○○等人之原審共同自訴
代理人外，尚具上訴人即自訴人之身分，然第一審判決並未列申○○為自訴人，原法
院民國九十二年一月二十二日所為九十一年度上更(一)字第三二一號判決，雖列載申○
○為「上訴人即自訴人」，惟該院嗣於同年三月十二日裁定更正申○○係該案上訴人
即Ｘ○○等之共同送達代收人，有該裁定正本附卷可稽（九十一年度上更(一)字第三二
一號卷第一五三頁至第一五五頁及本院九十二年度台上字第三九七五號卷第二十八頁
），本院九十二年度台上字第三九七五號判決撤銷原審上開判決並發回原審法院更審
，亦不包括申○○在內，顯然申○○並非本件當事人，原判決竟誤認申○○係上訴人
即自訴人而加以判決，顯有重大瑕疵，依首揭說明，此部分自屬無效之判決，惟仍具
判決之形式效力，茲申○○以當事人身分提起本件上訴，其上訴雖無理由，惟原判決
此部分既屬違背法令，應將原判決關於此部分撤銷，以資糾正。
二上訴駁回部分：
按刑事訴訟法第三百七十七條規定：上訴於第三審法院，非以判決違背法令為理由不
得為之，是提起第三審上訴，應以原判決違背法令為理由，係屬法定要件，如果上訴
理由狀並未依據卷內訴訟資料具體指摘原判決不適用何種法則或如何適用不當，或所
指摘原判決違法情事顯與法律規定得為第三審上訴理由之違法情形不相適合時，均應
認其上訴為違背法律上之程式，予以駁回。本件原判決關於上訴人Ｘ○○等（詳如上
訴人欄所載，包括申○○以原審自訴代理人身分上訴部分）自訴被告天○○偽造私文
書部分，原判決撤銷第一審諭知天○○無罪之判決，改判諭知天○○該部分免訴，已
詳所憑之證據及認定之理由，從形式上觀察，原判決並無違背法令之情形。上訴人
等就偽造文書部分上訴意旨略稱：(一)被告前案雖判決無罪，然其因罪證不足而被判無
罪，並非真正無罪，又訴訟法上之同一案件，須當事人及法律關係同一，若被害人不
同，所提證據不同，即非同一案件，不為該確定判決效力所及，本件不應諭知免訴。
(二)主犯曾正宏既因本案而被判有罪，被告與之共同犯罪，依刑法第二十八條規定，應
處予相等之罪刑等語。惟查：刑事訴訟法第三百零二條第一款規定：案件曾經判決確
定者，應諭知免訴之判決；此一事不再理之原則，係指同一案件曾經有實體上之確定
判決，其犯罪之起訴權業已消滅，不得再為訴訟之客體，即被告應否受刑事制裁，即
因前次判決而確定，不能更為其他實體上裁判；又案件是否同一，以被告及犯罪事實
是否相同為準，若被告同一及犯罪事實同一者，即屬同一案件，至於被害人及所提證
據是否同一，均非案件是否同一之認定標準，縱使起訴（自訴）之事實較之確定判決
之事實有擴張或減縮情形，仍不失為同一案件。本件原判決已說明上訴人等自訴被告
偽造私文書罪，其起訴之被告及犯罪事實與台灣台中地方法院八十九年度自字第六七
六號、台灣高等法院台中分院九十年度上訴字第一四三五號、本院九十一年度台上字
第五九三九號刑事確定判決（諭知被告無罪確定）為同一案件，經核與卷內資料相符
，雖本件與該案之被害人不同，所提證據非完全相同，然仍不失為同一案件，原判決
撤銷第一審諭知被告無罪之不當判決，改判諭知免訴，於法並無違誤，又本件此部分
既應諭知免訴之判決，即無令被告負共同正犯刑責之餘地；上訴意旨(一)(二)均非適法之
上訴理由，其等此部分之上訴均為違背法律上之程式；又原判決關於使公務員登載不
實、詐欺、侵占等部分；按刑事訴訟法第三百七十六條所列各罪之案件，經第二審判
決者，不得上訴於第三審法院；本件被告天○○被訴使公務員登載不實、詐欺、侵占
等罪嫌，原判決撤銷第一審使公務員登載不實及詐欺部分之不當判決，改判諭知免訴
及維持第一審侵占部分諭知無罪之判決，駁回上訴人等此部分之第二審上訴，分別核
屬刑事訴訟法第三百七十六條第一款、第四款、第三款之案件，既經第二審判決，自
不得上訴於第三審法院，上訴人等竟復提起上訴，顯為法所不許；均應予以駁回。
據上論結，應依刑事訴訟法第三百九十七條、第三百九十五條前段，判決如主文。
中　　　華　　　民　　　國　　九十三　　年　　　四　　　月　　 十六 　　日
                              最高法院刑事第一庭
                                  審判長法官  施　文　仁
                                        法官  林　永　茂
                                        法官  蕭　仰　歸
                                        法官  賴　忠　星
                                        法官  王　居　財
      右正本證明與原本無異
                                              書  記  官
中　　　華　　　民　　　國　　九十三　　年　　　四　　　月　　二十一　　日
                                                                        Ａ
